---
title: "Informe estadístico sobre la brecha laboral en cuestiones de género en Argentina (1982-2018)"
author: "Patricia Perrone y Marianela Pi"
output: html_document
---

```{r setup, include=FALSE}
knitr::opts_chunk$set(echo = TRUE)
# Cargar los paquetes necesarios acá
library(usethis)
library(readr)
library(readxl)
library(ggplot2)
library(dplyr)
library(tidyr)
library(stringr)
```

## Introducción

<p>El objetivo de este informe es visibilizar las diferencias que, de acuerdo al género de las personas, pueden encontrarse en el ámbito del mercado de trabajo en Argentina desde el año 1982 hasta 2018, como el desempleo, la cantidad de empleadores/as, la distribución de las tareas domésticas y el acoso sexual. Para ello se presenta una serie de indicadores, cuadros y gráficos, que intentan responder distintos tipos de preguntas. </p>

<p>Los datos utilizados en este informe fueron tomados por el Banco Mundial sobre empleo/desempleo y género para algunos países de Latinoamérica y el Caribe, entre los años 1970 y 2018. Estos datos fueron provistos en formato de <em>data-frame</em> y contienen una cantidad de variables que aportan datos sobre el empleo/desempleo, tipo de empleo/actividad y legislación.</p>

<p>Para ajustar los datos al alcance de este análisis, se utilizarán sólo los datos de Argentina comprendidos entre los años 1982 y 2018, que es el período en donde Argentina relevó datos. Fuera de ese período no hay información disponible.</p>


## Exploración de los datos

```{r}
# Código para cargar o leer los datos
# Filtramos por país (Argentina) y eliminamos las columnas de años que no tienen datos para simplificar el análisis

empleo_genero <- read.csv("datos/empleo_genero.csv") %>% filter(pais_region=="Argentina") %>% select(1,16:52)

# Transposición de los datos de la tabla
empleo_Arg <- pivot_longer(empleo_genero, cols=2:38, names_to = "Anio", values_to = "porcentaje") 

```

<p>La tabla empleo_Arg contiene 3 variables y 740 observaciones. Los nombres de las variables son: Variable, Anio y porcentaje</p>
 
```{r}
str(empleo_Arg)
```

<p>Los iremos transformando para ajustarlos al alcance de nuestra hipótesis</p>

```{r}
# reemplazo los valores de los años por el número correspondiente
empleo_Arg$Anio <- str_replace(empleo_Arg$Anio, "X", "")

# Comparación del desempleo por género, filtro variable por desempleo y agrego columna con el sexo
desempleo <- filter(empleo_Arg,variable %in% c("desempleo_mujeres","desempleo_hombres")) %>%
            mutate(sexo = ifelse(variable == "desempleo_mujeres","Mujer","Hombre")) 

# Cálculo de estadísticos
mdesempleo <- desempleo %>% group_by(variable) %>% summarise(media = mean(porcentaje,na.rm = TRUE), desvio = sd(porcentaje,na.rm = TRUE), max = max(porcentaje,na.rm = TRUE), min = min(porcentaje,na.rm = TRUE), rango = max-min)



```

<p>El primer análisis que podemos hacer es comparar ciertos datos estadísticos con respecto a la desocupación. En la siguiente tabla se puede observar la diferencia entre los valores de desocupación entre hombre y mujeres</p>

```{r}
knitr::kable(mdesempleo)
```

<p>La tasa de desocupación registra un valor del 12.22% para las mujeres y de 9,91% para los varones. -Si se considera la distribución de ingresos, se observa una situación desfavorable de las mujeres respecto de los varones.. </p>

```{r}
ggplot(desempleo,aes(Anio,porcentaje, fill = sexo)) + geom_bar(stat = "Identity",position=position_dodge()) + labs(title = "Gráfico 1 - Desempleo femenino y masculino por año")
```

<p>A lo largo de los años, este comportamiento se mantiene, registrándose una diferencia importante entre los porcentajes de desempleo</p>
<p>Incluso cuando se trata de hombres y mujeres con educacion terciaria, las diferencias siguen ahí, como puede verse en el Ggráfico 2.</p>

```{r}
# Comparación del desempleo por género, filtro variable por desempleo y agrego columna con el sexo
desempleo_calificado <- filter(empleo_Arg,variable %in% c("desempleo_educacion_mujeres","desempleo_educacion_hombres")) %>%
            mutate(sexo = ifelse(variable == "desempleo_educacion_mujeres","Mujer","Hombre"))

# Retiro los años sin datos para acrotar el gráfico
desempleo_calificado <- filter(desempleo_calificado, Anio > "2000")

ggplot(desempleo_calificado,aes(Anio,porcentaje, fill = sexo,na.rm = TRUE)) + geom_bar(stat = "Identity",position=position_dodge()) + labs(title = "Gráfico 2 - Desempleo femenino y masculino, con educación terciaria, por año")
```

<p> Aquí tal vez las diferencias se acortan un poco si miramos los datos estadísticos correspondientes al gráfico anterior.</p>

```{r}
# Cálculo de estadísticos desempleo calificado
mdescal <- desempleo_calificado %>% group_by(variable) %>% summarise(media = mean(porcentaje,na.rm = TRUE), desvio = sd(porcentaje,na.rm = TRUE), max = max(porcentaje,na.rm = TRUE), min = min(porcentaje,na.rm = TRUE), rango = max-min)

knitr::kable(mdescal)
```

<p>La población de mujeres con nivel terciario desempleadas llega casi al 6%, mientras que los varones apenas supera el 4%. Si bien las credenciales educativas de las mujeres parecieran favorecer su participación en el mercado de trabajo, cuando analizamos los datos como mujeres trabajadoras se sigue evidenciando una situación de desventaja para ellas.<p>

```{r}
# Armo una tabla por tipo de empleo y agrego la columna sexo igual que en desempleo 

tipo_empleo <- filter(empleo_Arg,variable %in% c("empleo_agricultura_mujeres","empleo_agricultura_hombres","empleo_industria_mujeres","empleo_industria_hombres","empleo_servicios_mujeres","empleo_servicios_hombres","empleo_informal_mujeres","empleo_informal_hombres","autoempleo_mujeres","autoempleo_hombres")) %>%
               mutate(sexo = ifelse(str_detect(variable,"mujeres"),"Mujer","Hombre")) %>%  
               mutate(tipo = substring(variable,8,str_length(variable)-8))
  
# Corrijo el "autoempleo"
tipo_empleo$tipo <- str_replace(tipo_empleo$tipo, "leo", "autoempleo")
```

<p>Otra de las cosas que podemos comparar es el tipo de empleo respecto del sexo.</p>

```{r}
# Grafico por tipo de actividad
ggplot(tipo_empleo,aes(tipo,porcentaje, fill = sexo)) + geom_bar(stat = "Identity",position=position_dodge())
```



```{r}
# Tablas con la distribuición del empleo femenino
empleo_femenino <- filter(empleo_Arg, str_detect(variable,".mujer.") && str_detect(variable,".desempleo.")) 
```

<p>La segregación horizontal establece las ocupaciones y actividades que la sociedad considera adecuadas para las mujeres o los varones como podemos observar el grafico de tipo de empleo donde muestra que en el sector de la industria la brecha es mucho mayor que en otras actividades, lo que restringe las posibilidades de realización personal y profesional de cada persona.<p>

```{r}
empleo_domestico <- filter(empleo_Arg,variable %in% c("trabajo_domestico_no_remunerado_mujeres","trabajo_domestico_no_remunerado_hombres")) %>%
                    mutate(sexo = ifelse(variable == "trabajo_domestico_no_remunerado_mujeres","Mujer","Hombre"))

# Retiro los años sin datos para acrotar el gráfico
empleo_domestico <- filter(empleo_domestico, Anio > "2003")

ggplot(empleo_domestico,aes(Anio,porcentaje, fill = sexo)) + geom_bar(stat = "Identity",position=position_dodge())
```




## Hipótesis

<p> La igualdad de género es un derecho fundamental y crucial para el desarrollo sostenible, sin embargo aún se observan marcadas diferencias entre mujeres y hombres en los mercados de trabajo de todos los países del mundo, con importantes efectos en la vida y la salud de las mujeres trabajadoras, así como sobre sus posibilidades de desarrollo laboral y económico. En este informe mostramos algunos datos que reflejan las distintas desigualdades de género y que, de diversas maneras, dificultan el desarrollo laboral y económico de las mujeres.. Se muestra cómo la participación en el mercado de trabajo es menor en el caso de las mujeres respecto a los varones y que un importante porcentaje se encuentra desempleada o en trabajos informales. Se identifica en el país una importante segregación, tanto horizontal como vertical, siendo evidente la feminización de algunos sectores productivos y las inequidades a la hora de alcanzar los niveles jerárquicos superiores. </p>
<p>Si bien hay factores propios del mercado laboral que permiten explicar esa brecha en las
remuneraciones, una parte importante de la misma permanece aún en el lado oscuro del
conocimiento y puede tener que ver con factores tales como idiosincrasia, pautas culturales o
discriminación u otros factores que no pueden ser captados con los instrumentos de medición
disponibles.<p>
<p>Entre los factores que explican los relativamente bajos ingresos de las mujeres (en relación con el
de los hombres) se encuentran, por un lado, los más estrechamente relacionados con sus historias
laborales, tales como la experiencia acumulada en el mercado de trabajo y la continuidad de su
participación en dicho mercado; y, por otro, los ligados a los empleos propiamente femeninos. Ellas
por lo general se insertan en el segmento flexible (o no formal) del mercado de trabajo, el que
incluye autoempleo, empleo a tiempo parcial, empleo informal, ocupaciones en firmas pequeñas y
en ramas de actividad ligadas a las actividades de tipo reproductiva: salud, educación, cuidado,
servicio doméstico. El segmento flexible les permite trabajar sin descuidar las responsabilidades al
interior del hogar, que, como se dijo, recaen en ellas de manera desproporcionada. Existen claras
evidencias de este hecho: en la Argentina, una de cada dos mujeres trabaja a tiempo parcial, contra
uno de cada tres hombres.<p>

## Conclusiones






