---
title: "La evolución del empleo en Argentina desde el punto de vista de género"
author: "Marianela Pi y Patricia Perrone"
output: html_document
---


```{r setup, include=FALSE}
knitr::opts_chunk$set(echo = TRUE)
# Cargar los paquetes necesarios acá
library(usethis)
library(readr)
library(readxl)
library(ggplot2)
library(dplyr)
library(tidyr)
```


## Introducción

<p>Los datos utilizados en este informe fueron tomados por el Banco Mundial sobre empleo/desempleo y género para algunos países de Latinoamérica y el Caribe, entre los años 1970 y 2018. Estos datos fueron provintos en formato de <em>data-frame</em> y contienen una cantidad de variables que aportan datos sobre el empleo/desempleo, tipo de empleo/actividad y legislación.</p>

<p>Para ajustar los datos al alcance de este análisis, se utilizarán sólo los datos de Argentina comprendidos entre los años 1982 y 2018, que es el período en donde Argentina relevó datos. Fuera de ese período no hay información disponible.</p>


## Exploración de los datos


```{r}
# Código para cargar o leer los datos
empleo_genero <- read.csv("datos/empleo_genero.csv") %>% filter(pais_region=="Argentina") %>% select(1,16:52)
# Filtramos por oaís (Argentina) y eliminamos las columnas de años que no tiene datos para simplificar el análisis
```

```{r}
# Transposición de los datos de la tabla
empleo_Arg <- pivot_longer(empleo_genero, cols=2:38, names_to = "Anio", values_to = "cantidad")
```
```{r}
print(empleo_Arg,n = 30)
```


```{r}
# comparación del desempleo por género

```



```{r}
# Cödigo de R acá 
# Agregá más bloques según sea necesario
```



## Hipótesis


## Conclusiones






